【裁判字號】    97,簡上,278
【裁判日期】    971031
【裁判案由】    妨害名譽
【裁判全文】
臺灣板橋地方法院刑事判決             97年度簡上字第278號
公  訴  人  臺灣板橋地方法院檢察署檢察官
上  訴  人  甲○○
即  被  告
上列上訴人即被告因妨害名譽案件，不服本院96年度簡字第7772
號中華民國96年12月31日第一審判決（原聲請簡易判決處刑案號
：96年度偵字第21777 號）提起上訴，本院管轄第二審之合議庭
自為第一審判決如下：
    主  文
原判決撤銷。
甲○○無罪。
    理  由
一、公訴意旨略以：被告甲○○係板橋大庭新城公寓大廈管理委
    員會監察組委員，因與管委會前總幹事何福功素有爭執，竟
    基於公然侮辱之犯意，於民國95年12月13日19時30分許管委
    會議事小組召開會議時，在不特定人得出入之臺北縣板橋市
    ○○路69號地下1 樓內，公然宣稱何福功為新城社區不受歡
    迎人物，且提案該社區應將之列為不受歡迎人物甚而永不錄
    用，並將提案內容複印發放之，使不特定人或特定多數人得
    以觀覽，已足以貶損何福功之名譽。因認被告涉犯刑法第30
    9 條第1 項之公然侮辱罪嫌。
二、按犯罪事實應依證據認定之，無證據不得認定其犯罪事實；
    又不能證明被告犯罪者，即應諭知無罪之判決，刑事訴訟法
    第154 條第2 項、第301 條第1 項分別定有明文。次按認定
    不利於被告之事實，須依積極證據，苟積極證據不足為不利
    於被告事實之認定，即應為有利於被告之認定，更不必有何
    有利之證據。再事實之認定，應憑證據，如未能發現相當證
    據，或證據不足以證明，自不能以推測或擬制之方法，以為
    裁判之基礎。最高法院87年度台上字第2176號判決見解復認
    為，告訴人之告訴，係以使被告受刑事訴追為目的，是其陳
    述是否與事實相符，仍應調查其他證據以資審認，即藉由補
    強證據之存在，以增強或擔保告訴人陳述之證明力。且告訴
    人之指訴，係以使被告判罪處刑為目的，不得以告訴人之指
    述為被告犯罪之唯一證據，最高法院亦著有84年度台上字第
    5368號判決見解，可資參照。
三、公訴意旨認被告甲○○涉有公然侮辱罪嫌，無非係以告訴人
    何福功之指述，及證人謝餘飛、吳中生、李峰章、劉正陽之
    證言暨提案單等為其論據。訊據被告於本院審理中堅詞否認
    有何公然侮辱犯行，辯稱：其乃在議事小組會議中提案，係
    由特定人出席，且所在場所亦非公開，況其提案所述內容乃
    有所根據等語。經查：
  (一)被告於本院審理中並不否認其擔任「大庭新城」社區第十二
    屆管理委員會監察組委員，並於95年12月13日晚間19時30分
    許提案於管理委員會議事小組，提案之案由為：「請通過彈
    劾前主任委員謝餘飛及前總幹事何福功案」，辦法二並提及
    ：「何員列為本新城不受歡迎人物，並永不錄用」等語，此
    亦有提案資料1 件在卷可查（見偵查卷第2 頁）。而證人即
    該社區管理委員乙○復於本院審理中具結證稱：「我們社區
    有設置審查提案議事小組，如果有委員提案，先由議事小組
    成員開會討論，這是會前會，以免正式開管理委員會的時候
    爭議太多，成員大約18至20人，都是在地下室的小會議室開
    會，在審查會議召開前一週，如果有提案就把提案送到服務
    中心，服務中心人員再把提案做成提案表發給審查小組的成
    員。．．．審查小組會看提案的辦法是否可行，以免到管理
    委員會再討論」等語（見本院97年10月2 日審理筆錄第3 至
    5 頁）。是被告上開提案，乃提出於由該社區管理委員所組
    成之議事審查小組會議中討論。
  (二)次查，被告於「大庭新城」社區係擔任監察組委員一職，依
    該社區管理委員會組織章程規約第6 條所定，監察小組乃負
    責督導服務中心執行規約事項，並檢查其成果（見偵查卷第
    84 頁） 。而「服務中心」之組成，設置有總幹事、幹事、
    會計、警衛等成員，此亦觀之同組織章程第7 條所載即明（
    見偵查卷第85頁）。再依該社區規約第9 條第7 款之規定，
    社區管理委員應遵守法令、規約及區分所有人決議、管理委
    員會之決議，為全體區分所有權人之利益，誠實地執行職務
    （見偵查卷第62頁）。足見被告身為社區管理委員，身兼監
    察組委員之職務，本應對於隸屬管理中心之總幹事是否確實
    執行規約事項加以督導檢查。此外，同規約第24條第4 款更
    規定，「以次各屆管理委員如發現違法新證據，亦得於法定
    有效追訴期內，提報區分所有權人會議議決後追訴之」（見
    偵查卷第73至74頁）。觀之被告於管理委員會討論會議中所
    為上述提案內容，無非係針對前一屆之主任委員是否失職，
    及總幹事是否因無故遲到、未打卡上下班、恣意報領加班費
    等情而違反規約第17條、第18條、第39條等規定乙事提案討
    論，並建議追討溢領金額、將總幹事即告訴人何福功列為不
    受歡迎人物永不錄用等，對照「大庭新城」社區管理委員會
    組織章程第13條第1 項之規定，「住戶及委員均有提出議案
    交由管委會及區分所有權人大會討論之權力」，而為避免議
    案浮濫，同章程第13條第2 項並規定，「管委會在討論會議
    中，若認定該議案符合『大庭新城社區住戶規約』第三條第
    三款之範圍為重大事件，則將該議案送交區分所有權人會議
    表決」（見偵查卷第92至93頁）。是被告在社區管理委員會
    之討論會議中提案彈劾前屆總幹事執行職務有無缺失，乃依
    該社區規約所賦予之監察組委員職責而行使職務，自無何公
    然侮辱之犯意可言。
  (三)雖證人即告訴人何福功於偵查中指稱：「被告在管理委員會
    開會時對我提出彈劾案，說我常請假遲到且未依規定打卡，
    出勤狀況不佳，又說我任職總幹事期間時常與住戶、廠商、
    委員爭訟，沒有自省之意，還說將我列為社區不受歡迎人物
    ，．．．我認為被告在該次會議中公然指責我上揭事項，除
    涉及毀謗外，也讓我受到侮辱」等語（見偵查卷第21至22頁
    ）。且證人即該社區第十一屆主任委員謝餘飛亦於偵查中具
    結證稱：「我認為告訴人何福功是海軍上校退伍，提案中談
    及要把他列為社區不受歡迎人物，實在受到很大的委屈」等
    語（見偵查卷第48頁）；證人即管理委員李峰章、吳中生、
    劉正陽亦於偵查中具結證稱：「被告在議事小組會議中確實
    提案彈劾何福功，質疑何福功是否適任總幹事，．．．強調
    何福功是本社區不受歡迎人物，提案要將他列為不受歡迎人
    物並永不錄用，但我認為何福功很認真，說他不受歡迎，對
    他不太公平」等語（見偵查卷第108 頁）。然按所謂「侮辱
    」，乃指使人難堪為目的，以粗鄙之言語、舉動，嘲弄、侮
    謾、辱罵或為其他輕蔑他人人格之行為而言。本件被告提案
    將告訴人何福功「列為不受歡迎人物並永不錄用」一語，衡
    諸社會通念，乃意在提案建議「大庭社區」管理委員會決議
    不歡迎告訴人何福功再擔任社區總幹事一職，此言詞客觀上
    並無任何輕蔑告訴人何福功人格之意涵，亦非屬嘲弄、辱罵
    之粗鄙言語，即便告訴人主觀上或有不快之感，亦非得遽以
    刑法上之公然侮辱罪相繩。
  (四)綜上所述，被告雖提出上述提案，然客觀上並未含有輕蔑告
    訴人何福功人格之言詞，且主觀上係基於監察組委員之職權
    而監督彈劾告訴人何福功是否適任總幹事，亦無何公然侮辱
    之犯意可言，自與刑法公然侮辱罪之構成要件不符。揆諸上
    開說明，既然不能證明被告犯罪，自應為無罪之諭知。原審
    未察，遽為被告有罪之判決，尚有未當。被告上訴指摘原判
    決不當，為有理由，應由本院將原判決撤銷，另為諭知被告
    無罪之判決。
四、本件既為被告無罪之諭知，依刑事訴訟法第451 條之1 第4
    項第3 款之規定，即屬不得以簡易判決處刑之案件，依同法
    第455 條之1 第3 項、第452 條，準用第369 條第2 項之規
    定，本件自應撤銷原審判決，改依第一審通常程序審判（參
    見法院辦理刑事訴訟簡易程序案件行注意事項第14點，司法
    院刑事法律專題研究（五）法律問題研討第132 則參照），
    併此敘明。
據上論斷，應依刑事訴訟法第455 條之1 第1 項、第3 項、第45
2 條、第369 條第1 項前段、第364 條、第301 條第1 項前段，
判決如主文。
本案經檢察官王家春到庭執行職務。
中    華    民    國    97    年    10    月    31    日
                  刑事第二十庭  審判長法  官  汪怡君
                                      法  官  楊仲農
                                      法  官  楊筑婷
上列正本證明與原本無異。
如不服本判決，應於送達後十日內敘明上訴理由，向本院提出上
訴狀。
                                      書記官  田世杰
中    華    民    國    97    年    10    月    31    日


司法院資訊處製作；財團法人民間司法改革基金會備份。
